【裁判字號】    98,事聲,9
【裁判日期】    980821
【裁判案由】    聲明異議
【裁判全文】
臺灣雲林地方法院民事裁定               98年度事聲字第9號
異  議  人即
利害關係人  甲○○○
異  議  人即
債  務  人  乙○○
相  對  人即
債  權  人  京城商業銀行股份有限公司
法定代理人  蘇松輝
上列異議人對於本院民事執行處司法事務官中華民國98年6 月15
日97年度執字第5577號民事聲明異議裁定，提出異議，本院裁定
如下：
    主  文
異議駁回。
    理  由
一、按當事人對於司法事務官處理事件所為之終局處分，得於處
    分送達後十日之不變期間內，以書狀向司法事務官提出異議
    。司法事務官認前項異議有理由時，應另為適當之處分；認
    異議為無理由者，應送請法院裁定之。法院認第1 項之異議
    為有理由時，應為適當之裁定；認異議為無理由者，應以裁
    定駁回之。民事訴訟法第240 條之4 定有明文。
二、異議意旨略以：
(一)、本件抵押權設立伊始，其抵押權人並非本件目前執行程序之
    債權人，而係台南區中小企業銀行（下稱台南企銀），本件
    之債權人京城商業銀行股份有限公司（下稱京城銀行），其
    債權全然係承受自台南企銀而來，是其嗣後承受時之法律權
    義關係，理應全然承受；另本件執行債權之主債務人為許榮
    標，其以雲林縣水林鄉○○段1148地號土地（下稱系爭土地
    ）暨其自有地上物，於82年度設定第一順位抵押權在案，而
    債務人乙○○加入為執行債權之連帶保證人則為89年間，是
    時，台南企銀明知系爭土地上有甲○○○（或乙○○）之未
    保存登記建物，則嗣後僅單純承繼債權之債權人京城商銀，
    如何再執為不知，而主張排除占有關係？原裁定根本不察，
    實有應予調查而不予調查之疏漏。
(二)、違章建築物雖為地政機關所不許登記，然尚非不得以之為交
    易之標的，原建築人出賣該建築物時，依一般規則，既仍負
    有交付其物於買受人之義務，則其事後以有不能登記之弱點
    可乘，又隨時主張所有權人為其原始取得，訴請確認，勢無
    以確保交易之安全，故認此種情形，即屬所謂無即確認判決
    之法律上利益，應予駁回……（最高法院50年台上字第1236
    判例參照）。本件最高法院之見解如是，亦即未保存登記之
    建物，雖為尚未為所有權第一次總登記之建物，但並非不得
    以之為交易，即買賣或贈與之標的。詎原裁定認定此未保存
    登記之建物屬性，係依稅務局之稅務資料為準，指坐落系爭
    土地之門牌號碼雲林縣水林鄉○○路104 之35號未保存登記
    建物（下稱系爭建物）為異議人乙○○所有，惟系爭建物業
    已由異議人乙○○贈與甲○○○在案，且稅務資料登記為甲
    ○○○所有，債權人又憑何查封？原裁定其認定不僅完全背
    離執行處僅有形式審查權之基本法理，且其認定完全矛盾，
    實無值維持。
(三)、主債務人許榮標遭查封之標的，並不僅此不動產，尚包括租
    金收取款，於此段查封拍賣其間，債權人不斷有「租金」回
    收，用資抵扣利息債務，實足足有餘，事實上異議人亦不斷
    向債權人詢查，迄至目前債權本息，所增不多，是本件所欠
    之本息究係若干，原裁定根本未予調查，何來認定本息高達
    新台幣6,500,000 元？此根本無根據。為此，爰依法聲明異
    議，請求廢棄原裁定，撤銷原不當之執行排除占有關係之處
    分，以符程序。
三、按不動產所有人設定抵押權後，於同一不動產上，得設定地
    上權或其他以使用收益為目的之物權，或成立租賃關係。但
    其抵押權不因此而受影響。前項情形，抵押權人實行抵押權
    受有影響者，法院得除去該權利或終止該租賃關係後拍賣之
    。不動產所有人設定抵押權後，於同一不動產上，成立第一
    項以外之權利者，準用前項之規定；又土地所有人於設定抵
    押權後，在抵押之土地上營造建築物者，抵押權人於必要時
    ，得於強制執行程序中聲請法院將其建築物與土地併付拍賣
    。但對於建築物之價金，無優先受清償之權。前項規定，於
    第866 條第2 項及第3 項之情形，如抵押之不動產上，有該
    權利人或經其同意使用之人之建築物者，準用之。民法第86
    6 、877 條分別定有明文。次按，抵押權為擔保物權，不動
    產所有人設定抵押權後，於同一不動產上，固仍得為使用收
    益，但如影響於抵押權者，對於抵押權人不生效力。故土地
    所有人於設定抵押權後，在抵押之土地營造建築物者，並將
    該建築物出租於第三人，致影響於抵押權者，抵押權人自得
    聲請法院除去該建築物之租賃權，依無租賃狀態將該建築物
    與土地併付拍賣（最高法院86年台抗字第588 號判例參照）
    。
四、本件執行事件相對人京城銀行聲請對債務人許榮標、乙○○
    所有坐落雲林縣水林鄉○○段1148地號土地及坐落1148地號
    土地上門牌號碼雲林縣水林鄉○○路104-36號（許榮標所有
    ）、104-35號（乙○○所有）之2 筆未保存登記建物請求查
    封拍賣，業據債權人即相對人提出本院民國（下同）97 年3
    月6 日95執甲字第17206 號債權憑證、96年3 月19日查封筆
    錄、92年6 月10日歸戶財產查詢清單、拍賣公告、土地及建
    物登記第二類謄本、地籍圖謄本附執行卷為憑。異議人以上
    開理由提出異議，惟查：
(一)、本件系爭建物相對人即債權人京城銀行前曾向本院聲請強制
    執行（原法院95年度執字第17206 號），因執行結果均無人
    應買，經本院發給債權憑證終結強制執行程序在案。依該次
    執行事件96年3 月19日查封筆錄第七點，記載：「‧‧‧門
    牌水林鄉海埔104-35號，據在場債務人乙○○經告以要旨後
    ，乙○○稱上述建物係伊所有。」，且拍賣公告第八項(四
     )亦載明：「‧‧‧另乙○○所有之117 建號建物由其配偶
    甲○○○占有使用中，‧‧」，附表備註欄亦作如是之記載
    ，此觀相對人提出之上開查封筆錄、拍賣公告即明，且依相
    對人所提出92年6 月10日歸戶財產查詢清單，亦載明系爭建
    物為債務人乙○○所有；經本院依職權函詢雲林縣稅務局北
    港分局房屋稅起課年月及原始納稅義務人為何，經該局於97
    年6 月20日函覆：「‧‧‧，旨揭房屋字87年3 月起課房屋
    稅，其設籍當時之納稅義務人為乙○○。」等情，亦有雲林
    縣稅務局北港分局97年6 月20日雲稅北字第0971107838號函
    附執行卷足憑。本院依上開卷證就系爭建物之外觀為形式審
    查，認定為債務人乙○○所有而予以強制執行，於法自無違
    誤。
(二)、依異議人提出台灣省中區國稅局財產歸屬資料清單，雖記載
    系爭建物之納稅義務人為異議人許傳阿珠，惟此係因異議人
    甲○○○於97年3 月17日以受贈為由，向稅捐機關申請變更
    納稅人名義之關係，此觀異議人提出之雲林縣稅捐稽徵處北
    港分處97年3 月18日雲稅北一字第0971103049號函即明，並
    有建築改良物贈與所有權移轉契約書影本附執行卷足稽。查
    系爭建物並未辦保存登記，則異議人甲○○○縱屬確由異議
    人乙○○受贈系爭建物，亦無從取得所有權。是異議人甲○
    ○○以上開事由，主張系爭建物為伊所有，向執行法院聲明
    異議，請求撤銷系爭建物之查封執行程序，即屬無據。
(三)、系爭雲林縣水林鄉○○段1148地號土地及建號71號坐落1148
    地號土地上門牌號碼雲林縣水林鄉○○路104-36號建物，係
    分別於82年4 月13日及87年1 月20日設定抵押權，而坐落11
    48地號土地上門牌號碼雲林縣水林鄉○○路104-35號系爭未
    保存登記建物係自87年3 月起課房屋稅，原始之納稅義務人
    為異議人乙○○，後再贈與異議人甲○○○並變更納稅義務
    人名義在案，亦如前述，故依形式審查，系爭未保存登記建
    物既建築於系爭土地設定抵押權之後，且其原始起造人為異
    議人乙○○，揆諸上開說明，系爭未保存登記建物既係異議
    人乙○○所有，且於系爭1148地號土地設定抵押權後所營造
    ，一併予以拍賣與法自屬無違。
(四)、又系爭未保存登記建物，異議人甲○○○係於97年3 月17日
    以受贈為由，向稅捐機關申請變更納稅人名義，業如上述，
    可見異議人甲○○○取得該系爭未保存登記建物之占有使用
    關係，雖非無權占有，然因係於上開土地抵押權設定之後，
    相對人聲請拍賣上開設定抵押權之土地及建物，經本院於98
    年5 月19日定期拍賣無人應買，相對人以異議人甲○○○之
    占有使用關係，嚴重影響本件標的物之應買意願，因而請求
    除去其占有使用關係，執行法院認為本件相對人之抵押債權
    本金為新台幣（下同）3,444,685 元，加計利息及違約金至
    民國98年3 月19日止，其合計約6,717,931 元，本件執行標
    的經多次拍賣無人應買，第3 次拍賣公告底價僅4,541,000
    元，異議人甲○○○之占有使用關係，於抵押權人實行抵押
    權確有影響應買人之應買意願，為使抵押權人順利實行抵押
    權而受清償，以保護抵押權人之利益，因而除去異議人甲○
    ○○占有使用關係而為拍賣，自屬無誤，不因相對人有無認
    知異議人甲○○○占有系爭未保存登記建物而有所不同，異
    議人主張自非可採。
(五)、所謂最高限額之抵押契約，係指所有人提供抵押物，與債權
    人訂立在一定金額之限度內，擔保現在已發生及將來可能發
    生之債權之抵押權設定契約而言。此種抵押權所擔保之債權
    ，除訂約時已發生之債權外，即將來發生之債權，在約定限
    額之範圍內，亦為抵押權效力所及。雖抵押權存續期間內已
    發生之債權，因清償或其他事由而減少或消滅，原訂立之抵
    押契約依然有效，嗣後在存續期間內陸續發生之債權，債權
    人仍得對抵押物行使權利（最高法院66年台上字第1097號判
    例參照）。異議人以乙○○擔任保證人係89年間之事，主張
    非82年所設定抵押權擔保範圍，本院不得除去異議人甲○○
    ○占有使用關係云云。惟本件系爭雲林縣水林鄉○○段1148
    地號土地及建號71號坐落1148地號土地上門牌號碼雲林縣水
    林鄉○○路104-36號建物，係分別於82年4 月13日及87年1
    月20日設定抵押權，相對人依上開法律規定聲請併付拍賣系
    爭土地及土地上建物、未保存登記建物，並一併聲請除去土
    地及建物之租賃關係及占有使用關係，核無不合，亦如前述
    ，與異議人乙○○何時擔任保證人並無必然關係，異議人似
    有誤解。
(六)、另抵押權所擔保者為原債權、利息、遲延利息、違約金及實
    行抵押權之費用，民法第881 條之17準用同法第861 條第1
    項前段定有明文。查本件相對人請求執行金額為3,444,685
    元，及自90年3 月20日起至清償日止，按年息百分之9.25計
    算之利息，暨自90年4 月21日起至清償日止，在六個月內者
    ，按上開利率百分之十，超過六個月者，就超過部分按上開
    利率百分之二十計算之違約金，暨計算至90年3 月19日止之
    利息225,676 元及違約金8,157 元，未償之執行費用63,563
    元，並本次執行費用及連帶賠償程序費用，合計相對人請求
    之本金、利息、違約金及執行費用為6,878,208 元（計算式
    ：3,444,685x1/365x[3075x0.0925+183x0.00925+2860x0.01
    85] +225,676+8157 ，利息違約金算至98年8 月19日止），
    本件第3 次拍賣最低底價4,541,000 元。另本件雖曾於民國
    97年3 月6 日以雲院隆95執甲字第17206 號執行命令就債務
    人許榮標對於第三人即承租人劉章華之租金債權為強制執行
    ，自民國96年2 月起每月在15,000元之範圍，核發移轉命令
    在案。惟相對人於98年3 月13日具狀陳報，第三人即承租人
    劉章華並未依執行命令繳納租金，有陳報狀在卷可稽，且縱
    使第三人劉章華如實依執行命令繳納租金，相對人迄今亦僅
    能受償465,000 元，仍不足清償相對人上開債權。異議人主
    張以租金抵扣利息實足足有餘，且迄至目前債權本息所增不
    多云云，顯不足採。
(七)、綜上所述，原裁定認異議人聲明異議無理由而駁回異議，經
    核並無違誤，異議人猶執前詞而提出異議，指摘原裁定不當
    ，求予廢棄，非有理由，應予駁回。
五、爰依民事訴訟法第240條之4第3項後段，裁定如主文。
中    華    民    國    98    年    8     月    21    日
                  民事第一庭        法  官  紀文勝
以上正本係照原本作成。
如對本裁定抗告須於裁定送達後10日內向本院提出抗告狀，並應
繳納抗告費新台幣1,000 元。
中    華    民    國    98    年    8     月    21    日
                                    書記官  李世文


司法院資訊處製作；財團法人民間司法改革基金會備份。
